ACORDAO-COMPLETO-2349369

ACÓRDÃO 2964/2019 ATA 13/2019 - SEGUNDA CÂMARA

Acórdão 2964/2019-TCU-Segunda Câmara
1. Processo nº TC Processo 010.666/2018-4.
2. Grupo II – Classe de Assunto: II – Tomada de Contas Especial. 
3.1. Responsáveis: Nélson Roberto Bornier de Oliveira (CPF XXX.418.007-XX) ; Município de Nova Iguaçu – RJ (CNPJ 29.138.278/0001-01) ; e Sheila Chaves Gama de Souza (CPF XXX.906.637-XX) .
4. Entidade: Município de Nova Iguaçu – RJ.
5. Relator: Ministro-Substituto André Luís de Carvalho.
6. Representante do Ministério Público: Procurador Rodrigo Medeiros de Lima.
7. Unidade Técnica: Secretaria de Controle Externo de Tomada de Contas Especial (Secex-TCE) .
8. Representação legal:
_ Wanessa Martinez Vargas (OAB/RJ 168.812) , entre outros, representando a Prefeitura Municipal de Nova Iguaçu – RJ; e
_ Ernesto Baccherini (CPF XXX.381.037-XX) , representando Sheila Chaves Gama de Souza.
9. Acórdão:
	VISTOS, relatados e discutidos estes autos de tomada de contas especial instaurada pelo Fundo Nacional de Saúde (FNS) em desfavor, originalmente, de Sheila Chaves Gama de Souza e de Nelson Roberto Bornier de Oliveira, como então prefeitos de Nova Iguaçu – RJ (gestões: 2010-2012 e 2013-2016, respectivamente) , diante da ausência de completa devolução dos recursos federais repassados pelo Convênio 3.369/2005 para a construção de mini-hospital no bairro de Cabuçu sob o valor total de R$ 1.300.000,00 por meio do aporte de R$ 1.050.000,00 em recursos federais e de R$ 250.000,00 em recursos da contrapartida municipal, tendo a vigência do ajuste sido fixada para o período de 30/12/2005 a 24/4/2010;
	ACORDAM os Ministros do Tribunal de Contas da União, reunidos em Sessão da 2ª Câmara, ante as razões expostas pelo Relator, em:
	9.1. determinar, nos termos dos arts. 10, § 1º, e 11 da Lei n.º 8.443, de 1992, e do art. 157 do RITCU, que a Secex-TCE promova a citação de Luiz Lindbergh Farias Filho (gestão: 1º/1/2005 a 30/3/2010) e de Sheila Chaves Gama de Souza (gestão: 31/3/2010 a 31/12/2012) , além de Nelson Roberto Bornier de Oliveira (1º/1/2013 a 31/12/2016) , entre outros gestores porventura responsáveis, para, no prazo de 15 (quinze) dias, apresentarem as suas alegações de defesa, em face dos indícios de dano ao erário pela ausência de efetiva comprovação sobre a correta aplicação financeira dos recursos federais aportados ao Convênio n.º 3.369/2005, ensejando a presunção legal do aludido prejuízo ao erário, ante a ofensa ao art. 113 da Lei n.º 8.666, de 1993, ou promoverem o efetivo recolhimento do débito resultante da ausência dessa aplicação financeira para os recursos federais aportados ao ajuste em duas parcelas sob os valores de R$ 210.000,00, em 6/11/2007 e em 4/12/2007, ante o desrespeito ao art. 116, §§ 4o a 6o, da Lei n.º 8.666, de 1993, entre outras normas aplicáveis, sem prejuízo de, também, promover a audiência de todos esses gestores responsáveis, em face de terem deixado de adotar, ainda, as providências cabíveis para assegurar o efetivo cumprimento das metas então pactuadas para o Convênio n.º 3.369/2005 e terem, assim, contribuído diretamente para o evidente desperdício dos valores federais alocados à sensível área de saúde em prol da população local, ante o respectivo ato omissivo-comissivo com erro grosseiro, até porque, para além da grave infração à norma legal orçamentário-financeira, a ausência de efetiva condução do empreendimento em favor da comunidade local teria configurado a prática do ato de gestão ilegítimo com o subjacente prejuízo ao erário, ensejando a aplicação, por exemplo, do art. 58, II e III, da Lei n.º 8.443, de 1992;
	9.2. determinar que a Secex-TCE adote as seguintes medidas:
	9.2.1. promova a devida diligência junto ao Município de Nova Iguaçu – RJ e ao Fundo Nacional de Saúde com o intuito de apurar a quantidade total de convênios e instrumentos congêneres não executados ou eventualmente paralisados, além de apurar se os subjacentes valores federais repassados teriam eventualmente ficado depositados na conta vinculada ao ajuste, sem a plena aplicação financeira, em dissonância com o art. 116, § 4o a 6o, da Lei n.º 8.666, de 1993, entre outras normas aplicáveis, durante as correspondentes gestões de Luiz Lindbergh Farias Filho, Sheila Chaves Gama de Souza e Nelson Roberto Bornier de Oliveira, entre outros gestores porventura responsáveis, a exemplo do ocorrido no bojo do referido Convênio 3.369/2005 destinado à construção de mini-hospital no bairro de Cabuçu, devendo evidenciar, ainda, a identificação de cada ajuste, com os correspondentes objetos, valores e datas, além das correspondentes funções orçamentárias, entre outros relevantes elementos de convicção; e
	9.2.2. envie a cópia deste Acórdão, acompanhado do Relatório e da Proposta de Deliberação que o fundamenta, aos seguintes destinatários:
	9.2.2.1. à Prefeitura do Município de Nova Iguaçu – RJ, para ciência e cumprimento da diligência determinada pelo item 9.2.1 deste Acórdão, e à Câmara Municipal de Nova Iguaçu – RJ, para ciência, informando-lhes que o correspondente recolhimento do débito promovido pelo aludido município em favor da administração federal pode vir a lhe ser eventualmente restituído, se o TCU entender, ao final do presente processo, que a parcela do débito seria efetivamente imputável apenas aos aludidos gestores responsáveis; 
	9.2.2.2. ao Tribunal de Contas do Estado do Rio de Janeiro, para ciência e eventuais providências em relação ao possível desperdício dos valores municipais alocados à sensível área de saúde, ante o ato omissivo-comissivo de paralisação do necessário andamento dos convênios e instrumentos congêneres, com erro grosseiro, por meio da grave infração à norma legal orçamentário-financeira e da prática de ato ilegítimo com o subsequente prejuízo ao erário, pela ausência de efetiva condução do respectivo empreendimento em favor da comunidade local;
9.2.2.3. ao Fundo Nacional de Saúde, para ciência e cumprimento da diligência determinada pelo item 9.2.1 deste Acórdão, e aos aludidos gestores responsáveis, para ciência e adoção das providências anunciadas pelo item 9.1 deste Acórdão; e
	9.3. dê prosseguimento ao presente feito, com a devida urgência.

Tomada de Contas Especial instaurada pelo Fundo Nacional de Saúde (FNS) em desfavor do Município de Nova Iguaçu-RJ, solidariamente com Sheila Chaves Gama de Souza e Nelson Roberto Bornier de Oliveira, como então prefeitos do aludido município (gestões: 2010-2012 e 2013-2016, respectivamente), diante da não-devolução completa dos recursos repassados à conta do Convênio 3.369/2005, celebrado em 30/12/2005, sob a gestão do Sr. Luiz Lindbergh Farias Filho (gestões: 2005-2008 e 2009-2010), destinado à construção de um mini-hospital no Bairro de Cabuçu, sob o valor total de R$ 1.300.000,00 com o aporte de R$ 1.050.000,00 em recursos federais e R$ 250.000,00 em recursos da contrapartida, tendo a vigência do ajuste sido fixada para o período de 30/12/2005 a 24/4/2010.

Segunda Câmara

Município de Nova Iguaçu - RJ.

3.1. Responsáveis: Nélson Roberto Bornier de Oliveira (CPF XXX.418.007-XX); Município de Nova Iguaçu - RJ (CNPJ 29.138.278/0001-01); e Sheila Chaves Gama de Souza (CPF XXX.906.637-XX).

Aroldo Cedraz.

13.1. Ministros presentes: Ana Arraes (Presidente), Augusto Nardes, Aroldo Cedraz e Raimundo Carreiro.
13.2. Ministro que alegou impedimento na Sessão: Aroldo Cedraz.
13.3. Ministros-Substitutos presentes: Marcos Bemquerer Costa e André Luís de Carvalho (Relator).

ANDRÉ DE CARVALHO

Trata-se de tomada de contas especial instaurada pelo Fundo Nacional de Saúde (FNS) em desfavor, originalmente, de Sheila Chaves Gama de Souza e de Nelson Roberto Bornier de Oliveira, como então prefeitos de Nova Iguaçu – RJ (gestões: 2010-2012 e 2013-2016, respectivamente) , diante da ausência de completa devolução dos recursos federais repassados pelo Convênio 3.369/2005 para a construção de mini-hospital no bairro de Cabuçu sob o valor total de R$ 1.300.000,00 por meio do aporte de R$ 1.050.000,00 em recursos federais e de R$ 250.000,00 em recursos da contrapartida municipal, tendo a vigência do ajuste sido fixada para o período de 30/12/2005 a 24/4/2010.
2.	Após a análise do feito, o auditor federal lançou o seu parecer à Peça 18, com a anuência dos dirigentes da unidade técnica (Peças 19 e 20) , nos seguintes termos:
“Introdução:
1. Cuidam os autos de tomada de contas especial instaurada pelo Fundo Nacional de Saúde (FNS) , em desfavor do Município de Nova Iguaçu/RJ, solidariamente com os ex-prefeitos Sheila Chaves Gama de Souza e Nelson Roberto Bornier de Oliveira, em razão da não devolução completa dos recursos não utilizados no Convênio 3369/2005, firmado entre a Prefeitura Municipal de Nova Iguaçu e o Ministério da Saúde.
Histórico:
2. Em 14/2/2017, o Fundo Nacional de Saúde - FNS autorizou a autuação do processo de Tomada de Contas Especial (Processo de TCE n°.25000.026556/2017-1 1) .
3. Em 21/2/2017, foi emitido o Relatório Completo do Tomador de Contas Especial N. 11/2017, concluindo pela ocorrência de dano ao erário no valor original de R$ 145.552,41, e responsabilizando a Prefeitura Municipal de Nova Iguaçu, solidariamente com os ex-prefeitos, Sra. Sheila Chaves Gama de Souza e Sr. Nelson Roberto Bornier de Oliveira
4. O fundamento para a instauração da Tomada de Contas Especial foi a constatação de não ter havido a devolução completa de recursos não utilizados na execução do Convênio 3329/2005.
5. Em 2/2/2018, o Ministério da Transparência e Controladoria-Geral de União emitiu o Relatório de Auditoria 87/2018, em concordância com o relatório do tomador de contas. O certificado de auditoria e o parecer do dirigente do órgão de controle interno concluíram pela irregularidade das presentes contas.
6. Em 14/3/2018, o Ministro de Estado da Saúde atestou haver tomado conhecimento das conclusões contidas no relatório e no certificado de auditoria, bem como do parecer conclusivo do dirigente do órgão de controle interno manifestando-se pela irregularidade das contas e determinou o encaminhamento do processo ao Tribunal de Contas da União.
Exame técnico:
7. O Convênio 3329/2005 foi firmado entre o Município de Nova Iguaçu e o Ministério da Saúde para a execução de obra de construção de mini-hospital no bairro de Cabuçu, naquela municipalidade.
7.1. O Convênio 3329/2005 foi assinado em 30/12/2005 e previa o aporte de recursos financeiros no valor de R$ 1.300.000,00, sendo R$ 1.050.000,00 de recursos ministeriais e contrapartida do município no valor de R$ 250.000,00 (peça 2, p. 66-72) .
7.2. Os recursos foram transferidos ao município de Nova Iguaçu em duas parcelas:
a) 1ª. parcela no valor de R$ 210.000,00, em 6/11/2007;
b) 2ª. parcela no valor de R$ 210.000,00, em 4/12/2007, totalizando R$ 420.000,00.
8. Após sucessivas prorrogações, o prazo de vigência final do convênio foi fixado em 24/4/2010 e o da prestação de contas em 23/6/2010.
9. Em 11/3/2009 e 18/12/2009 a Divisão de Convênios do Ministério da Saúde efetuou verificações in loco e constatou que a obra objeto do convênio não havia sido iniciada (Relatórios de Verificação in loco 9-1/2009 e 181-2/2009, peça 3, p. 1-13 e p. 26-40) . 
10. Nesse Relatório de Verificação in loco 9-1/2009, de 11/3/2009, foi consignado que a convenente estava solicitando mudança da localidade e endereço da obra. Em 12/3/2009, o secretário municipal de saúde de Nova Iguaçu informou que o processo licitatório estava em andamento (peça 3, p. 14-15) .
11. Em 12/11/2010, o Fundo Nacional de Saúde emitiu notificação endereçada à então prefeita Sheila Chaves Gama de Souza, para providenciar a prestação de contas no prazo de trinta dias ou efetuar a devolução atualizada do montante recebido pelo município (peça 3, p. 74-76) .
12. Em 30/12/2010, o município de Nova Iguaçu devolveu aos cofres do FNS a importância de R$ 353.502,22.
13. Em 9/2/2011, o município encaminhou a prestação de contas final (peça 4, p. 3-100 e peça 5, p. 2-12) . Foi constatado, nessa prestação de contas, que houve débitos na conta específica do convênio, no valor total de R$ 145.552,41, nos meses de setembro a dezembro de 2010. Esses valores foram identificados nos extratos bancários como Bloqueio judicial - BACEN e não foram incluídos na devolução realizada pela convenente (extratos bancários, peça 4, p. 37-40) .
14. Em 23/3/2012, a Divisão de Convênios e Gestão do Ministério da Saúde emitiu o Parecer Gescon 1069 opinando pela não aprovação da prestação de contas e propondo ‘notificar a Sra. Sheila Chaves Gama de Souza para devolver ao FNS/MS o valor de R$ 420.000,00 atualizados monetariamente e acrescidos de juros de mora deduzida do valor devolvido através da GRU, conforme demonstrativo de débito anexo’ (peça 5, p. 70-3) .
15. Em 9/5/2013, já sob a gestão do prefeito Nelson Roberto Bornier de Oliveira, foi encaminhado ao município de Nova Iguaçu o Parecer Gescon 1445 – nos mesmos termos do parecer anterior (peça 6, p. 15-19) . Desde essa data (9/5/2013) até a instauração da TCE por parte do Fundo Nacional de Saúde, em 14/2/2017, não houve qualquer ação da Prefeitura Municipal de Nova Iguaçu/RJ no sentido de recolher os valores pendentes.
16. Em 5/6/2018, já no âmbito da TCE neste Tribunal, a procuradora-geral adjunta do Município de Nova Iguaçu, Wanessa Martinez Vargas, compareceu espontaneamente aos autos e requereu vista.
17. Em 20/6/2018, o Município de Nova Iguaçu juntou aos autos o comprovante de recolhimento, aos cofres do Fundo Nacional de Saúde, da importância de R$ 145.552,41 e seus acréscimos legais, totalizando o valor de R$ 275.854,74.
Análise:
18. Os recursos federais foram transferidos ao município de Nova Iguaçu nos meses de novembro e dezembro de 2007. Permaneceram na conta específica, com aplicação no mercado financeiro, até 30/12/2010.
19. O Município chegou a fazer licitação para confecção de projeto executivo de arquitetura e projetos complementares, e também para contratação de empresa para execução das obras – Licitação 032/SEMUS/08. A adjudicação às empresas licitantes vencedoras ocorreu em 27/8/2009 (peça 3, p. 50-73) . Mas efetivamente a obra não se iniciou, e não houve qualquer utilização dos recursos no objeto conveniado.
20. O que ocorreu foi um bloqueio judicial sobre recursos da conta específica, alheios à vontade do ente municipal.
21. Já decidiu esta Corte de Contas que o bloqueio judicial de valores de conta específica não desobriga o gestor e a entidade convenente do cumprimento do objeto, e não os exime da apresentação da prestação de contas. No entendimento do Tribunal, inclusive, essa situação caracteriza desvio de finalidade.
21.1. Em situações assim, seria obrigação do convenente, ainda que houvesse a obrigatoriedade de cumprimento de decisão judicial, efetuar aporte de recursos próprios da entidade na conta corrente do convênio, suficientes para executar o objeto ajustado, ou na impossibilidade de fazê-lo, de devolver os recursos repassados pelo concedente.
22. Entretanto, no presente caso, constata-se que o bloqueio dos valores ocorreu no período entre setembro e dezembro de 2010 e a devolução dos demais recursos não bloqueados em 30/12/2010. Todos esses fatos ocorreram após encerrada a vigência do convênio. No momento da constrição judicial, percebe-se portanto, não havia mais a intenção da municipalidade em executar o objeto do convênio. Ou seja, não há relação entre o bloqueio judicial e o fato da inexecução do objeto conveniado.
23. Também não há que se falar em omissão na prestação de contas, visto que houve a prestação de contas ainda na fase administrativa (peça 5, p. 9-12) .
24. No tocante ao recolhimento do débito, considerando que este ocorreu somente após a constituição da presente tomada de contas especial, não se pode propor o arquivamento dos autos sem julgamento de mérito.
25. Por outro lado, considerando que houve a restituição integral dos valores ao FNS não há débito a ser imputado aos responsáveis.
Responsabilização dos prefeitos:
26. Para fins de delimitação da responsabilidade dos gestores municipais, procedeu-se à determinação dos períodos de gestão de cada responsável:
	Período de Gestão
	Responsável (Prefeito) 

	1/1/2005 – 31/12/2008
	Luiz Lindbergh Farias Filho

	1/1/2009 – 31/3/2010
	Luiz Lindbergh Farias Filho

	1/4/2010 – 31/12/2012
	Sheila Chaves Gama de Souza

	1/1/2013 – 31/12/2016
	Nelson Roberto Bornier de Oliveira

	1/1/2017 – 31/12/2020
	Rogério Martins Lisboa

27. Os recursos foram recebidos no município de Nova Iguaçu em 2007, durante a gestão do Sr. Luiz Lindbergh Farias Filho. A vigência final do convênio foi fixada em 23/4/2010, e a prestação de contas em 23/6/2010. Verifica-se, portanto, caso se configurasse a omissão na prestação de contas, que a responsabilidade atribuir-se-ia à Sr. Sheila Chaves Gama de Souza.
28. Também o sucessor, Sr. Nelson Roberto Bornier de Oliveira, seria responsabilizado, visto que o FNS emitiu diversas comunicações endereçadas a ele – Ofícios 336, de 09/05/2013; 619, de 14/08/2013; 491, de 12/09/2014 e 69, de 19/02/2016 – tendo o mesmo permanecido silente (peça 6, p. 15, 25, 67 e 110) .
29. Além disso, já decidiu o Tribunal que ‘a devolução intempestiva do saldo de recursos de convênio, acrescida dos rendimentos da aplicação financeira, não constitui falha grave capaz de ensejar aplicação de multa’ (Enunciado, Acórdão 1833/2008-TCU-Segunda Câmara) .
30. Dessa forma, não havendo omissão na prestação de contas, tampouco falha grave a ensejar a aplicação de multa, deixa-se de propor audiência aos responsáveis, visto o recolhimento do débito antes da citação por esta Corte de Contas.
Verificação de valores:
31. Efetuou-se cálculo pelo sistema débito, para fins de verificação quanto ao correto valor do débito, ora recolhido pelo município de Nova Iguaçu/RJ.
32. Antes, importa salientar que os recursos recebidos pela prefeitura municipal foram mantidos em conta específica, com aplicação no mercado financeiro, através de fundos de investimentos e de conta poupança.
32.1. Em 24/9/2010, conforme extratos bancários e declaração da própria prefeitura em documento integrante da prestação de contas, havia um saldo de R$ 499.053,18 na conta do convênio, resultado de rendimentos de aplicação financeira no montante de R$ 79.053,18, além do valor de R$ 420.000,00 repassados originalmente pelo concedente (peça 5, p. 5, 10) .
33. É incontroverso na jurisprudência do Tribunal que os rendimentos auferidos pelo convenente, caso não aplicados no objeto conveniado, devem ser devolvidos ao concedente, sob pena de constituírem débito (Enunciado, Acórdão 5774/2015-TCU-Primeira Câmara) .
33.1. Entretanto, ‘relativamente aos rendimentos da aplicação financeira, é igualmente pertinente sua desconsideração, porque configuraria bis in idem a sua manutenção como débito, ao se tomar a data da ordem bancária para incidência dos encargos legais’ (Acórdão 3075/2011-TCU-Primeira Câmara, relator Ministro Ubiratan Aguiar) .
34. Assim, foram efetuados os seguintes lançamentos no sistema débito/TCU:
a) débito de R$ 210.000,00, relativo à ordem bancária em 6/11/2007;
b) débito de R$ 210.000,00, relativo à ordem bancária em 4/12/2007;
c) crédito de R$ 353.502,22, relativo à devolução pelo município, em 30/12/2010 (comprovante de recolhimento, peça 5, p. 12) ;
d) crédito de R$ 275.854,74, relativo à devolução pelo município, em 20/6/2018 (comprovante de recolhimento, peça 16) .
35. Conforme demonstrativo de débito à peça 17, os lançamentos das parcelas listadas no item 34 acima, apontam um saldo credor, favorável ao Município de Nova Iguaçu, no montante de R$ 58.055,75.
Conclusão:
36. Considerando que houve o comparecimento espontâneo aos autos por parte do Município de Nova Iguaçu/RJ, e a efetiva liquidação do débito relativo aos recursos repassados por conta do Convênio 3369/2005, firmado entre a municipalidade e o Ministério da Saúde, antes mesmo da citação inicial, propõe-se julgar as presentes contas, regulares com ressalva, dando-se quitação, com fundamento nos artigos 12, § 2º, 16, inciso II, 18 e 23, inciso II, da Lei nº 8.443, de 16 de julho de 1992, c/c o artigo 202, § 4º, do RI/TCU.
37. Considerando que o Município de Nova Iguaçu é credor de R$ 58.055,75, conforme demonstrativo de débito à peça 17, propõe-se comunicar tal fato à Prefeitura Municipal de Nova Iguaçu/RJ e ao Fundo Nacional de Saúde para devolução dos recursos.
Proposta de encaminhamento:
37. Ante o exposto, submete-se o presente processo à consideração superior propondo:
a) julgar as contas de Nélson Roberto Bornier de Oliveira (CPF XXX.418.007-XX) , Sheila Chaves Gama de Souza (CPF XXX.906.637-XX) e do Município de Nova Iguaçu/RJ (CNPJ 29.138.278/0001-01) , regulares com ressalva, dando-se quitação, com fundamento nos artigos 12, § 2º, 16, inciso II, 18 e 23, inciso II, da Lei nº 8.443, de 16 de julho de 1992, c/c o artigo 202, § 4º, do RI/TCU;
b) comunicar à Prefeitura Municipal de Nova Iguaçu/RJ e ao Fundo Nacional de Saúde/MS, que o Município de Nova Iguaçu é credor da importância de R$ 58.055,75, relativamente aos recursos do Convênio 3369/2005, conforme demonstrativo de débito apurado por este Tribunal;
c) encaminhar cópia do demonstrativo de débito constante à peça 17.”
3.	Enfim, por intermédio do Exmo. Sr. Procurador Rodrigo Medeiros de Lima, o MPTCU anuiu à aludida proposta da unidade técnica, consignando o seu parecer à Peça 22 nos seguintes termos:
“ (...) Diante dos elementos constantes dos autos, este representante do Ministério Público de Contas da União manifesta-se de acordo com a proposta oferecida pela Secretaria de Controle Externo de Tomada de Contas Especial (Secex-TCE) , em pareceres uniformes (peças 18 a 20) .
2.	Para fins de clareza quanto ao valor da oportuna restituição que pode vir a ser pleiteada pelo Município de Nova Iguaçu junto ao Fundo Nacional de Saúde (FNS) , em vista de recolhimentos a maior efetuados pelo ente federativo no âmbito do Convênio 3.369/2005, sugere que seja adotada a seguinte redação para as letras “b” e “c” do parágrafo 37 da instrução à peça 18:
b) comunicar à Prefeitura Municipal de Nova Iguaçu/RJ e ao Fundo Nacional de Saúde (FNS) que o Município de Nova Iguaçu é credor de importância oriunda de recolhimentos a maior efetuados pelo ente federativo em favor do FNS, em 30/12/2010 (valor do recolhimento: R$ 353.502,22 – peça 5, p. 12) e 20/4/2018 (valor do recolhimento: R$ 275.854,74 – peça 16) , relativamente aos recursos do Convênio 3.369/2005;
c) esclarecer à Prefeitura Municipal de Nova Iguaçu e ao FNS que o crédito que pode vir a ser requerido pelo Município de Nova Iguaçu junto ao FNS deve ser objeto de oportuno recálculo, quando da data da possível restituição, considerando que o cálculo efetuado à peça 17 destes autos teve apenas caráter ilustrativo, por ter utilizado o dia 20/9/2018 como data final de incidência da atualização monetária.”
	É o Relatório.

_ Wanessa Martinez Vargas (OAB/RJ 168.812), entre outros, representando a Prefeitura Municipal de Nova Iguaçu - RJ; e
_ Ernesto Baccherini (CPF 029.381.037-00), representando Sheila Chaves Gama de Souza.

Procurador Rodrigo Medeiros de Lima.

TOMADA DE CONTAS ESPECIAL. FUNDO NACIONAL DE SAÚDE. CONVÊNIO PARA A CONSTRUÇÃO DE MINI-HOSPITAL. TRANSFERÊNCIA PARCIAL DOS RECURSOS PREVISTOS PARA A EXECUÇÃO DO AJUSTE. OBRAS NÃO INICIADAS. DEVOLUÇÃO DO SALDO NÃO UTILIZADO, DEPOIS DE DEZ ANOS DO RECEBIMENTO DOS RECURSOS. INDÍCIOS DE DANO AO ERÁRIO PELA AUSÊNCIA DA NECESSÁRIA APLICAÇÃO FINANCEIRA, ALÉM DO EVIDENTE DESPERDÍCIO DOS VALORES FEDERAIS, ANTE A MALSINADA OCIOSIDADE DESSES VALORES. NECESSIDADE DE SANEAMENTO DOS AUTOS. CITAÇÕES. PROSSEGUIMENTO DO FEITO.

TOMADA DE CONTAS ESPECIAL (TCE)

Secretaria de Controle Externo de Tomada de Contas Especial (Secex-TCE).

Trata-se de tomada de contas especial instaurada pelo Fundo Nacional de Saúde (FNS) em desfavor, originalmente, de Sheila Chaves Gama de Souza e de Nelson Roberto Bornier de Oliveira, como então prefeitos de Nova Iguaçu – RJ (gestões: 2010-2012 e 2013-2016, respectivamente) , diante da ausência de completa devolução dos recursos federais repassados pelo Convênio 3.369/2005 para a construção de mini-hospital no bairro de Cabuçu sob o valor total de R$ 1.300.000,00 por meio do aporte de R$ 1.050.000,00 em recursos federais e de R$ 250.000,00 em recursos da contrapartida municipal, tendo a vigência do ajuste sido fixada para o período de 30/12/2005 a 24/4/2010.
2.	Como visto, a presente tomada de contas especial teria sido originalmente instaurada em face da ausência de devolução do saldo não utilizado do aludido convênio, salientando que teria sido repassado o correspondente recurso federal por intermédio de duas parcelas sob os valores de R$ 210 mil, em 6/11/2007 e em 4/12/2007, perfazendo o total de R$ 420 mil, sem o aporte, contudo, da aludida contrapartida municipal.
3.	Ocorre, todavia, que a aludida obra jamais teria sequer sido iniciada, tendo os correspondentes recursos federais permanecido por mais de três anos sem qualquer movimentação na conta corrente específica do ajuste, de sorte que, somente em 30/12/2010 (após a notificação emitida pelo FNS à então prefeita: Sheila Chaves Gama de Souza) , o referido município teria providenciado a devolução apenas parcial dos recursos recebidos sob o valor de R$ 353.502,22.
4.	Entretanto, após a análise da prestação de contas do ajuste, o FNS teria assinalado a subsistência do débito sob o valor total de R$ 145.552,41, aí incluídos os acréscimos legais, já que, diante do bloqueio judicial cumprido pelo Bacen (extratos bancários à Peça 4, fl. 37-40) , o valor devolvido pelo aludido município teria sido menor do que o montante federal de R$ 420 mil originalmente repassado.
5.	Por conseguinte, a Divisão de Convênios e Gestão do Ministério da Saúde emitiu o Parecer Gescon n.º 1069 (Peça 5, fl. 70-73) em 23/3/2012, com a proposta de reprovação das contas da então prefeita, e propôs a notificação da responsável para a devolução do restante do saldo remanescente (não utilizado) .
6.	Estando a TCE, contudo, já em processamento no âmbito do TCU, a procuradora-geral adjunta do aludido município compareceu espontaneamente aos autos e, após o respectivo pedido de vista e cópia, apresentou o comprovante de recolhimento do possível débito (Peça 16) , em 20/4/2018, sob o valor atualizado de R$ 275.854,74 em favor do Fundo Nacional de Saúde.
7.	Antes mesmo, então, da citação ou audiência dos responsáveis, a Secex-TCE vislumbrou que a antecipada liquidação do débito seria suficiente para elidir a original irregularidade e, por essa linha, propôs a regularidade das respectivas contas, com ressalva e quitação, tendo o MPTCU anuído a essa proposta.
8.	Peço licença, contudo, para, no presente momento, discordar da Secex-TCE e do Parquet especial, pois o julgamento do presente feito ainda depende do adequado saneamento dos autos.
9.	Ocorre que o então prefeito (Luiz Lindbergh Farias Filho) teria firmado o referido Convênio n.º 3.369/2005 e, durante a sua gestão, o aludido município teria efetivamente recebido o aporte de R$ 420 mil, em novembro de 2007, para o início do empreendimento, correspondendo esse valor a 40% do total de recursos federais previstos para o ajuste.
10.	A despeito, todavia, de ter permanecido à frente do convênio durante todo o seu prazo de vigência, o aludido prefeito responsável deixou de adotar as providências cabíveis para assegurar o efetivo cumprimento das metas então pactuadas, tendo contribuído diretamente, assim, para o eventual desperdício dos valores federais aportados à sensível área de saúde, ante o seu ato omissivo-comissivo. 
11.	Ocorre, ainda, que os aludidos valores federais repassados teriam ficado depositados na conta vinculada do ajuste e deveriam contar com a devida aplicação financeira, nos termos do art. 116, §§ 4o a 6o, da Lei n.º 8.666, de 1993, entre outras normas aplicáveis, mas não haveria evidências nos autos sobre a adequação da aludida aplicação financeira, devendo ressaltar que o eventual dano ao erário pela ausência dessa aplicação financeira deveria ser imputado aos gestores públicos, e não ao ente político municipal, até porque ele não teria sido beneficiado pelos recursos federais paralisados na conta bancária do ajuste, e, assim, o TCU deve promover a citação solidária de todos os gestores responsáveis pela suscitada irregularidade para esclarecerem essa irregularidade ou, pessoalmente, devolverem os valores correspondentes. 
12.	O TCU deve determinar, por conseguinte, a citação de Luiz Lindbergh Farias Filho (gestão: 1º/1/2005 a 30/3/2010) e de Sheila Chaves Gama de Souza (gestão: 31/3/2010 a 31/12/2012) , além de Nelson Roberto Bornier de Oliveira (1º/1/2013 a 31/12/2016) , em face dos indícios de dano ao erário pela ausência de comprovação sobre a correta aplicação financeira dos recursos federais aportados ao ajuste, em novembro de 2007, sob o valor de R$ 420 mil em prol do início do aludido empreendimento, sem prejuízo de promover a audiência dos aludidos responsáveis por terem deixado de adotar, ainda, as providências cabíveis para assegurar o efetivo cumprimento das metas então pactuadas e, assim, terem contribuído diretamente para o evidente desperdício dos valores federais alocados à sensível área de saúde, ante o respectivo ato omissivo-comissivo com erro grosseiro, até porque, para além da grave infração à norma legal orçamentário-financeira, a ausência de condução do empreendimento em favor da comunidade local corresponderia à prática de ato de gestão ilegítimo com evidente prejuízo ao erário, devendo anotar, desde já, que o correspondente recolhimento promovido pelo aludido município pode vir a lhe ser eventualmente restituído, se o TCU entender, ao final do processo, que a parcela do débito seria efetivamente imputável apenas aos aludidos gestores responsáveis. 
13.	Diante, enfim, da ocorrência de semelhantes irregularidades em outros ajustes, a exemplo da falta de consecução dos objetivos pactuados pelo Contrato de Repasse 2592.0214.606-34/2006 em face da paralisação dos trabalhos de pavimentação e drenagem em diversos logradouros no aludido município sob o valor total de R$ 2.232.260,67, com a subjacente apuração dessa falha no bojo do TC Processo 014.928/2017-5, o TCU deve promover a devida diligência junto ao referido município e ao FNS com o intuito de apurar a quantidade total de convênios e instrumentos congêneres não executados ou eventualmente paralisados, além de apurar se os subjacentes valores federais repassados teriam ficado depositados na conta vinculada ao ajuste, sem a devida aplicação financeira, em dissonância com o art. 116, § 4o a 6o, da Lei n.º 8.666, de 1993, entre outras normas aplicáveis, durante as correspondentes gestões de Luiz Lindbergh Farias Filho, Sheila Chaves Gama de Souza e Nelson Roberto Bornier de Oliveira, entre outros gestores responsáveis, devendo evidenciar, ainda, a identificação de cada ajuste, com os correspondentes objetos, valores e datas, além das correspondentes funções orçamentárias, entre outros relevantes elementos de convicção.
14.	Entendo, portanto, que, no presente momento, o TCU deve promover a citação e a audiência dos aludidos responsáveis, dando prosseguimento ao presente feito, com a realização, ainda, da suscitada diligência.
Ante o exposto, pugno pela prolação do Acórdão ora submetido a este Colegiado.
TCU, Sala das Sessões, em 30 de abril de 2019.
Ministro-Substituto ANDRÉ LUÍS DE CARVALHO 
Relator